ACORDAO-COMPLETO-2377727

ACÓRDÃO 833/2020 ATA 3/2020 - PRIMEIRA CÂMARA

VISTOS, relatados e discutidos estes autos de atos de pensão militar emitidos pelo Ministério da Defesa/Comando do Exército.
ACORDAM os ministros do Tribunal de Contas da União, reunidos em sessão da 1ª Câmara, diante das razões expostas pelo relator, em:
9.1. considerar legais e autorizar o registro dos atos de pensão militar instituídos por Nestor Lombello (peça 3) , José Henrique da Cunha Jardim (peça 4) , Benone Junquilho dos Santos (peça 5) , Francisco Pedro de Resende (peça 6) , Harry Leal Dutra (peça 7) , José Mendonça de Resende (peça 8) , Ataliba Rodrigues Ferreira Conde (peça 9) e Vivalde Ferreira Junior (peça 11) ; 
9.2. considerar ilegal o ato de pensão militar instituído pelo Sr. João Perboyre Vasconcelos Ferreira (37393/2017, peça 10) , negando-lhe o correspondente registro;
9.3. dispensar o ressarcimento das quantias indevidamente recebidas de boa-fé pelos beneficiários do Sr. João Perboyre Vasconcelos Ferreira, consoante o enunciado 106 da Súmula de Jurisprudência deste Tribunal;
9.4. determinar ao Comando do Exército que, em relação ao ato constante do item 9.2.:
9.4.1. faça cessar, no prazo de 15 (quinze) dias, contado a partir da ciência desta deliberação, os pagamentos decorrentes do ato impugnado, sob pena de responsabilidade solidária da autoridade administrativa omissa, consoante disposto nos arts. 71, inciso IX, da Constituição Federal e 262 do Regimento Interno desta Corte;
9.4.2. dê ciência do inteiro teor desta deliberação aos interessados, alertando-os de que o efeito suspensivo proveniente da interposição de eventuais recursos, caso não providos, não os exime da devolução dos valores indevidamente percebidos após a notificação;
9.4.3. envie a esta Corte de Contas, no prazo de 30 (trinta) dias, por cópia, comprovante de que os interessados tiveram ciência desta deliberação;
9.5. determinar à Sefip que:
9.5.1. destaque o ato do instruidor Álvaro Dias ato 46976/2016 (peça 2) , para realização de diligência com vistas a indicar a situação de acumulação indevida na época da emissão do ato, bem como se subsiste a irregularidade;
9.5.2. averigue eventuais falhas nas críticas dos sistemas automatizados utilizados para a análise dos atos de pessoal, diante das inconsistências indicadas, na proposta de deliberação que acompanha esta decisão, no ato acostado à peça 10;
9.6. encerrar e arquivar os presentes autos.

Atos de pensão militar.

Primeira Câmara

Ministério da Defesa - Comando do Exército (Vinculador).

3.. Interessados: Adriana Ferreira de Vasconcelos (XXX.242.016-XX); Ana Maria dos Santos (XXX.609.676-XX); Claudia Maria dos Santos Jardim (XXX.101.406-XX); Edilane Aparecida Veiga Dias (XXX.282.326-XX); Eliana Angelica Lombello (XXX.976.866-XX); Eliane Dutra Lins (XXX.981.839-XX); Fatima Regina do Couto Jardim (XXX.612.607-XX); Helenice Moema Lombello (XXX.767.486-XX); Lucia Celeste Vasconcelos Barbetta (XXX.738.177-XX); Luciana Gaspar Ribeiro Jardim (XXX.588.186-XX); Madalena Maria Gravel (XXX.771.706-XX); Maria Auxiliadora Resende Santos (XXX.067.406-XX); Maria Celina Resende Garcia (XXX.857.017-XX); Maria Isabel de Resende Aarao (XXX.910.546-XX); Maria Jose Resende Carneiro da Rocha (XXX.473.307-XX); Maria Leonia Chaves de Resende (XXX.775.236-XX); Maria Madalena Conde (XXX.228.936-XX); Maria Paulina Resende Siqueira (XXX.281.236-XX); Maria Tereza Resende Raposo (XXX.763.736-XX); Maria Zelia Chaves de Resende (XXX.186.736-XX); Maria da Anunciacao Santos (XXX.167.816-XX); Maria do Carmo Ferreira de Vasconcelos (XXX.743.706-XX); Maria do Perpetuo Socorro Resende (XXX.287.627-XX); Matilde Thomaz (XXX.771.886-XX); Mauricea Lombello Alves (XXX.239.496-XX); Norma Goncalves dos Santos (XXX.062.766-XX); Paulo de Tarso Ferreira de Vasconcelos (XXX.831.716-XX); Rosangela dos Santos (XXX.377.566-XX); Wanderlicy Maria Jose (XXX.070.736-XX).

13.1. Ministros presentes: Walton Alencar Rodrigues (Presidente) e Vital do Rêgo.
13.2. Ministro-Substituto convocado: Marcos Bemquerer Costa.
13.3. Ministro-Substituto presente: Weder de Oliveira (Relator).

WEDER DE OLIVEIRA

Em exame 10 (dez) atos de pensão militar emitidos pelo Ministério da Defesa/Comando do Exército.
Reproduzo, com ajustes de forma, a instrução do auditor da Sefip (peça 12) , que recebeu anuência do diretor da unidade especializada (peça 13) :
" (...) EXAME TÉCNICO
Procedimentos aplicados
Os procedimentos para exame, apreciação e registro de atos de pessoal encontram-se estabelecidos na Instrução Normativa TCU 78/2018 e na Resolução TCU 206/2007. Essas normas dispõem que os atos de pessoal disponibilizados por meio do e-Pessoal devem ser submetidos previamente a críticas automatizadas, com base em parâmetros predefinidos.
As críticas das informações cadastradas na etapa de coleta do ato foram elaboradas e validadas levando-se em conta as peculiaridades de cada ato. Os itens verificados nessa etapa são inerentes a dados cadastrais, fundamentos legais, mapa de tempo, ficha financeira, assim como eventuais ocorrências de acumulação. Trata-se de verificações abrangentes, minuciosas e precisas e sem a necessidade de ação humana e, portanto, menos suscetível a falhas. As críticas aplicadas estão discriminadas no sistema, no Menu e-Pessoal, opção "Crítica", que podem ser acessadas mediante concessão de perfil específico a servidores do TCU responsáveis pela análise.
Além das críticas automatizadas, há verificação humana adicional no caso de haver alertas do sistema ou informações não formatadas, como esclarecimentos do gestor ou do controle interno.  
As críticas também consideram os registros do Sistema Integrado de Administração de Recursos Humanos (Siape) . O Siape disponibiliza informações atualizadas sobre as parcelas que integram os proventos, diferentemente, portanto, do e-Pessoal, que informa as parcelas no momento do registro do ato. 
Essa confrontação com o Siape fornece uma visão atual e verdadeira da situação, o que permite descaracterizar irregularidades e inconsistências que, embora constantes do e-Pessoal, já foram corrigidas.
As verificações detectadas nos atos encontram-se discriminadas na aba de pendências de cada ato no sistema e-Pessoal, bem como nos espelhos dos atos contemplados por esta instrução.
Exame das Constatações
Ato: 46976/2016 - Interessado: ALVARO DIAS - CPF: XXX.481.706-XX
Beneficiário: EDILANE APARECIDA VEIGA DIAS - CPF: XXX.282.326-XX - Filho (a) 
Parecer do Controle Interno: considerar o ato Legal.
Por intermédio de análises realizadas por esta Unidade Técnica no presente ato, não se constatou irregularidade que obste a chancela pela legalidade.
Encaminhamento do ato: 
Considerar LEGAL e conceder registro do ato de ALVARO DIAS. 
Ato: 47529/2016 - Interessado: NESTOR LOMBELLO - CPF: XXX.885.706-XX
Beneficiários: MAURICEA LOMBELLO ALVES - CPF: XXX.239.496-XX - Filho (a) ; HELENICE MOEMA LOMBELLO - CPF: XXX.767.486-XX - Filho (a) e ELIANA ANGELICA LOMBELLO - CPF: XXX.976.866-XX - Filho (a) 
Parecer do Controle Interno: considerar o ato Legal.
Por intermédio de análises realizadas por esta Unidade Técnica no presente ato, não se constatou irregularidade que obste a chancela pela legalidade.
Encaminhamento do ato: 
Considerar LEGAL e conceder registro do ato de NESTOR LOMBELLO. 
Ato: 2554/2017 - Interessado: JOSE HENRIQUE DA CUNHA JARDIM - CPF: XXX.309.106-XX
Beneficiários: CLAUDIA MARIA DOS SANTOS JARDIM - CPF: XXX.101.406-XX - Cônjuge; FATIMA REGINA DO COUTO JARDIM - CPF: XXX.612.607-XX - Filho (a) e LUCIANA GASPAR RIBEIRO JARDIM - CPF: XXX.588.186-XX - Filho (a) 
Parecer do Controle Interno: considerar o ato Legal.
Por intermédio de análises realizadas por esta Unidade Técnica no presente ato, não se constatou irregularidade que obste a chancela pela legalidade.
Encaminhamento do ato: 
Considerar LEGAL e conceder registro do ato de JOSE HENRIQUE DA CUNHA JARDIM. 
Ato: 36266/2017 - Interessado: BENONE JUNQUILHO DOS SANTOS - CPF: XXX.062.186-XX
Beneficiários: NORMA GONCALVES DOS SANTOS - CPF: XXX.062.766-XX - Cônjuge; ROSANGELA DOS SANTOS - CPF: XXX.377.566-XX - Filho (a) ; MARIA DA ANUNCIACAO SANTOS - CPF: XXX.167.816-XX - Filho (a) e ANA MARIA DOS SANTOS - CPF: XXX.609.676-XX - Filho (a) 
Parecer do Controle Interno: considerar o ato Legal.
Por intermédio de análises realizadas por esta Unidade Técnica no presente ato, não se constatou irregularidade que obste a chancela pela legalidade.
Encaminhamento do ato: 
Considerar LEGAL e conceder registro do ato de BENONE JUNQUILHO DOS SANTOS. 
Ato: 37260/2017 - Interessado: FRANCISCO PEDRO DE RESENDE - CPF: XXX.882.956-XX
Beneficiários: MARIA LEONIA CHAVES DE RESENDE - CPF: XXX.775.236-XX - Filho (a) ; MARIA PAULINA RESENDE SIQUEIRA - CPF: XXX.281.236-XX - Filho (a) ; MARIA CELINA RESENDE GARCIA - CPF: XXX.857.017-XX - Filho (a) ; MARIA TEREZA RESENDE RAPOSO - CPF: XXX.763.736-XX - Filho (a) e MARIA ZELIA CHAVES DE RESENDE - CPF: XXX.186.736-XX - Filho (a) 
Parecer do Controle Interno: considerar o ato Legal.
Por intermédio de análises realizadas por esta Unidade Técnica no presente ato, não se constatou irregularidade que obste a chancela pela legalidade.
Encaminhamento do ato: 
Considerar LEGAL e conceder registro do ato de FRANCISCO PEDRO DE RESENDE. 
Ato: 37276/2017 - Interessado: HARRY LEAL DUTRA - CPF: XXX.077.536-XX
Beneficiário: ELIANE DUTRA LINS - CPF: XXX.981.839-XX - Filho (a) 
Parecer do Controle Interno: considerar o ato Legal.
Por intermédio de análises realizadas por esta Unidade Técnica no presente ato, não se constatou irregularidade que obste a chancela pela legalidade.
Encaminhamento do ato: 
Considerar LEGAL e conceder registro do ato de HARRY LEAL DUTRA. 
Ato: 37351/2017 - Interessado: JOSE MENDONCA DE RESENDE - CPF: XXX.027.866-XX
Beneficiários: MARIA DO PERPETUO SOCORRO RESENDE - CPF: XXX.287.627-XX - Filho (a) ; MARIA JOSE RESENDE CARNEIRO DA ROCHA - CPF: XXX.473.307-XX - Filho (a) ; MARIA AUXILIADORA RESENDE SANTOS - CPF: XXX.067.406-XX - Filho (a) e MARIA ISABEL DE RESENDE AARAO - CPF: XXX.910.546-XX - Filho (a) 
Parecer do Controle Interno: considerar o ato Legal.
Por intermédio de análises realizadas por esta Unidade Técnica no presente ato, não se constatou irregularidade que obste a chancela pela legalidade.
Encaminhamento do ato: 
Considerar LEGAL e conceder registro do ato de JOSE MENDONCA DE RESENDE. 
Ato: 37373/2017 - Interessado: ATALIBA RODRIGUES FERREIRA CONDE - CPF: XXX.608.676-XX
Beneficiários: MARIA MADALENA CONDE - CPF: XXX.228.936-XX - Filho (a) e WANDERLICY MARIA JOSE - CPF: XXX.070.736-XX - Filho (a) 
Parecer do Controle Interno: considerar o ato Legal.
Por intermédio de análises realizadas por esta Unidade Técnica no presente ato, não se constatou irregularidade que obste a chancela pela legalidade.
Encaminhamento do ato: 
Considerar LEGAL e conceder registro do ato de ATALIBA RODRIGUES FERREIRA CONDE. 
Ato: 37393/2017 - Interessado: JOAO PERBOYRE VASCONCELOS FERREIRA - CPF: XXX.155.486-XX
Beneficiários: ADRIANA FERREIRA DE VASCONCELOS - CPF: XXX.242.016-XX - Filho (a) ; MARIA DO CARMO FERREIRA DE VASCONCELOS - CPF: XXX.743.706-XX - Filho (a) ; LUCIA CELESTE VASCONCELOS BARBETTA - CPF: XXX.738.177-XX - Filho (a) e PAULO DE TARSO FERREIRA DE VASCONCELOS - CPF: XXX.831.716-XX - Filho (a) 
Parecer do Controle Interno: considerar o ato Legal.
Por intermédio de análises realizadas por esta Unidade Técnica no presente ato, não se constatou irregularidade que obste a chancela pela legalidade.
Encaminhamento do ato: 
Considerar LEGAL e conceder registro do ato de JOAO PERBOYRE VASCONCELOS FERREIRA. 
Ato: 37963/2017 - Interessado: VIVALDE FERREIRA JUNIOR - CPF: XXX.001.696-XX
Beneficiários: MADALENA MARIA GRAVEL - CPF: XXX.771.706-XX - Filho (a) e MATILDE THOMAZ - CPF: XXX.771.886-XX - Filho (a) 
Parecer do Controle Interno: considerar o ato Legal.
Por intermédio de análises realizadas por esta Unidade Técnica no presente ato, não se constatou irregularidade que obste a chancela pela legalidade.
Encaminhamento do ato: 
Considerar LEGAL e conceder registro do ato de VIVALDE FERREIRA JUNIOR. 
CONCLUSÃO
A abrangência e a profundidade das verificações levadas a efeito fundamentam convicção de que os atos 37351/2017, 47529/2016, 37393/2017, 46976/2016, 36266/2017, 37276/2017, 37260/2017, 2554/2017, 37373/2017 e 37963/2017 podem ser apreciados pela legalidade, em razão de não terem sido encontradas irregularidades nos atos, de acordo com o item Exame das Constatações desta instrução.
PROPOSTA DE ENCAMINHAMENTO
Ante o exposto, com fundamento no art. 71, inciso III, da Constituição Federal, no art. 1º, inciso V, e art. 39, incisos I e II, da Lei 8.443/1992, no art. 260 do Regimento Interno do Tribunal de Contas da União, propõe-se: 
Considerar  LEGAIS e conceder o registro dos atos de JOSE MENDONCA DE RESENDE, NESTOR LOMBELLO, JOAO PERBOYRE VASCONCELOS FERREIRA, ALVARO DIAS, BENONE JUNQUILHO DOS SANTOS, HARRY LEAL DUTRA, FRANCISCO PEDRO DE RESENDE, JOSE HENRIQUE DA CUNHA JARDIM, ATALIBA RODRIGUES FERREIRA CONDE e VIVALDE FERREIRA JUNIOR.
A representante do MP/TCU (peça 15) , procuradora-geral Cristina Machado da Costa e Silva, manifestou-se de acordo com a proposta da Sefip, com exceção do ato acostado à peça 2, nos seguintes termos.
"Quanto à pensão constante de peça n.º 2, opinamos pela devolução do feito à unidade técnica a fim de que seja analisada a regularidade da acumulação de benefícios indicada para a pensionista Edilane Aparecida Veiga Dias, à luz do que dispõe o artigo 29 da Lei n.º 3.765/1960, sendo realizadas as diligências eventualmente necessárias ao esclarecimento da matéria."
É o relatório.

não há.

Procuradora-Geral Cristina Machado da Costa e Silva.

ATOS DE PENSÃO MILITAR. INDICAÇÃO DE ACUMULAÇÃO IRREGULAR. DESTAQUE. DILIGÊNCIA. ASCENSÃO DE DOIS NÍVEIS HIERÁRQUICOS DO POSTO DOS PROVENTOS DO INSTITUIDOR. AUSÊNCIA DE PREVISÃO LEGAL PARA EXTENSÃO DA VANTAGEM ESTABELECIDA NO ART. 110 DA LEI 6.880/1980 A MILITARES JÁ REFORMADOS. ILEGALIDADE DE UM ATO. LEGALIDADE DOS DEMAIS ATOS. REGISTRO. POSSÍVEL FALHA NAS CRÍTICAS AUTOMATIZADAS PARA ANÁLISE DE ATOS DE PESSOAL. DETERMINAÇÃO. ARQUIVAMENTO.

PENSÃO MILITAR (PMIL)

Secretaria de Fiscalização de Pessoal (Sefip).

Em exame, dez atos de pensão militar emitidos pelo Ministério da Defesa/Comando do Exército.
A Sefip, após críticas automatizadas, não identificou irregularidades, propondo a legalidade de todos. 
O Parquet anuiu à proposta da Sefip, com exceção do ato acostado à peça 2, tendo em vista que identificou indícios de acumulações ilegais, propondo o retorno dos autos à unidade instrutiva especializada para realizar diligência.
II
De fato, como apontado pelo Parquet, a possível irregularidade está indicada no quadro "Dados do (s) Beneficiário (s) " do ato 46976/2016 (peça 2) no campo "acumulação de cargo/benefício" da Sra. Edilane Aparecida Veiga Dias, pensionista de Álvaro Dias.
No detalhamento das referidas acumulações, estão registrados o cargo de professora estadual e o de professora municipal de Carmo da Cachoeira/MG, ambas de magistério em nível básico, fundamental ou médio.
Acolho a proposta do MP/TCU, no sentido de que seja esclarecida a situação de acumulação irregular à época da emissão do ato, bem como se subsiste a acumulação indicada pelo Parquet.
Por outro lado, a análise dos atos acostados às peças 3, 6 e 8 revelou a possível acumulação indevida para beneficiários constantes dos respectivos formulários. Por esse motivo, minha assessoria procedeu pesquisa aos sistemas de informação do Tribunal, que recuperou as informações que seguem.
A Sra. Mauricea Lombello Alves (ato 47529/2016, peça 3) , a Sra. Maria Celina Resende Garcia (ato 37260/2017, peça 6) , a Sra. Maria Auxiliadora Resende Santos e a Sra. Maria José Resende Carneiro da Rocha (ato 37351/2017, peça 8) não possuem nenhum outro benefício ou vencimento por atividade laboral. 
A Sra. Maria Paulina Resende Siqueira (ato 37260/2017, peça 6) é servidora do Instituto Nacional de Seguridade Social, no cargo de assistente administrativo.
Portanto, em todos esses casos, não se identificou irregularidade que levasse à negativa do registro das respectivas pensões militares.
Ressalto, por oportuno, que não houve indicação ou esclarecimentos, na instrução da Sefip, acerca dos indícios de acumulação de benefícios informados nos formulários das peças 3, 6 e 8, acima descrito e, por essa razão, entendo ser pertinente determinar à Sefip que investigue eventuais falhas nas críticas dos sistemas automatizados utilizados para a análise dos atos de pessoal.
O ato de pensão militar instituído por João Perboyre Vasconcelos dos Ferreira (46976/2016, peça 10) possui irregularidade que impede a concessão de seu registro, conforme a seguir explicado.
O Sr. João Perboyre Vasconcelos Ferreira entrou na reserva como Coronel, conforme ato 37393/2017 (quadro IV - dados da reserva, peça 10, p. 1) , e o posto de referência de reforma para cálculo da presente pensão militar é o de General de Divisão (quadro V - dados da reforma na data do óbito, peça 10 p. 1) .
A reforma em questão é inconsistente com o que dispõe o art. 110, §§ 1º e 2º, da Lei 6.880/1980, com a redação dada pela Lei 7.580/1986, o qual concedeu ao militar da ativa ou da reserva remunerada o direito de ser reformado "com a remuneração calculada com base no soldo correspondente ao grau hierárquico imediato ao que possuir ou que possuía na ativa":
"Art. 110. O militar da ativa ou da reserva remunerada, julgado incapaz definitivamente por um dos motivos constantes dos incisos I e II do art. 108, será reformado com a remuneração calculada com base no soldo correspondente ao grau hierárquico imediato ao que possuir ou que possuía na ativa, respectivamente. 
§ 1º Aplica-se o disposto neste artigo aos casos previstos nos itens III, IV e V do artigo 108, quando, verificada a incapacidade definitiva, for o militar considerado inválido, isto é, impossibilitado total e permanentemente para qualquer trabalho.
§ 2º Considera-se, para efeito deste artigo, grau hierárquico imediato:
a) o de Primeiro-Tenente, para Guarda-Marinha, Aspirante-a-Oficial e Suboficial ou Subtenente;
b) o de Segundo-Tenente, para Primeiro-Sargento, Segundo-Sargento e Terceiro-Sargento; e
c) o de Terceiro-Sargento, para Cabo e demais praças constantes do Quadro a que se refere o artigo 16" (não grifado no original) .
Acerca dessas situações, de aplicação do disposto no art. 110 da Lei 6.880/1980, a militares já reformados, Tribunal assim decidiu no Acórdão 2225/2019-TCU-Plenário:
 "ATOS DE REFORMA. ALTERAÇÃO DE UMA DAS CONCESSÕES PARA ELEVAÇÃO, EM UM GRAU HIERÁRQUICO, DO POSTO SOBRE O QUAL CALCULADOS OS PROVENTOS DO INATIVO, EM FACE DA SUPERVENIÊNCIA DE INVALIDEZ PERMANENTE DECORRENTE DE DOENÇA ESPECIFICADA EM LEI. MILITAR ANTERIORMENTE REFORMADO COM PROVENTOS JÁ CALCULADOS SOBRE O POSTO HIERÁRQUICO SUPERIOR, POR TEMPO DE SERVIÇO. AUSÊNCIA DE PREVISÃO LEGAL PARA EXTENSÃO DA VANTAGEM ESTABELECIDA NO ART. 110 DA LEI 6.880/1980 A MILITARES JÁ REFORMADOS, BEM COMO PARA O ACRÉSCIMO DE DOIS POSTOS NO CÁLCULO DOS PROVENTOS. NEGATIVA DE REGISTRO. DETERMINAÇÕES. LEGALIDADE E REGISTRO DAS DEMAIS CONCESSÕES."
Portanto, o ato de pensão militar derivado da reforma do Sr. João Perboyre Vasconcelos Ferreira deve ser julgado ilegal.
Diante do exposto, acolho, parcialmente, as propostas da Sefip e do Parquet e manifesto-me pela aprovação do acórdão que ora submeto à apreciação deste Colegiado.
TCU, Sala das Sessões Ministro Luciano Brandão Alves de Souza, em 11 de fevereiro de 2020.
Weder de Oliveira 
Relator